臺灣高等法院刑事判決　　　　　　　　　　　　九十一年度上更(一)字第二三五號
　　上　訴　人
　　即　被　告　丙○○
　　選任辯護人　姜明遠
　　上　訴　人
　　即　被　告　乙○○
右上訴人因重利等案件，不服臺灣臺北地方法院八十八年度訴字第六九二號，中華民
國八十八年七月二十八日第一審判決（起訴案號：臺灣臺北地方法院檢察署八十七年
度偵字第一九一二三號），提起上訴，經判決後，由最高法院發回更審，本院判決如
左：
    主  文
原判決關於丙○○、乙○○常業重利部分撤銷。
丙○○、乙○○共同以乘他人急迫貸以金錢，而取得與原本顯不相當之重利為常業，
丙○○處有期徒刑月；乙○○處有期徒刑貳月；如易科罰金，均以參佰元折算壹日
。
    事  實
一、丙○○自民國八十六年二月間起，於報紙刊登小額借支廣告，並以（○二）00
    000000號電話為對外聯絡工具，在臺北市○○街四○一號二樓經營俗稱地
    下錢莊之高利貸業務，利用社會上因急迫、輕率、無經驗而舉債者，即以月息二
    十四分至六十分不等之高額利息出借款項，藉以博取重利，並以之為常業。八十
    六年四月間，適有甲○○因投資股票、房地產失敗，急迫需款償債，閱及丙○○
    刊登之廣告後，即以電話聯絡丙○○借款。丙○○即前往臺北市松山機場與甲○○會面，並共計出借甲○○新台幣（下同）四十萬元，同時約定利息每十天三萬
    二千元（月息二十四分），及由甲○○提供在職證明、身分證等影本，復另簽發
    面額四十萬元本票、借款聲明書以供擔保，甲○○並均依約支付丙○○本息。及
    至八十七年三月間，丙○○再以三萬元代價僱用乙○○，二人即基於犯意聯絡，
    由乙○○多次出面向甲○○陸續收取以上開利率計算之利息，迨至同年七月間，
    甲○○因交付丙○○六十餘萬元本利，無力繼續支付高額利息。丙○○為催討債
    務，乃夥同乙○○、孔廣盛等人向甲○○逼債（三人此部分妨害自由業經判決確
    定），並由乙○○於同月十五日，在臺北市○○路與長沙街口以機車將甲○○載
    至臺北市○○街○段七十二號八樓鍾蔚國（妨害自由部分業經判決確定）住處，
    再由孔廣盛出言恫嚇甲○○，脅迫甲○○簽發面額分別為一百萬元及二十萬元之
    本票各一張，交由丙○○及孔廣盛收執，孔廣盛復另自甲○○身上取走女兒胡依
    芳為發票人、付款銀行為第一銀行臺東分行之空白支票一張，使甲○○行無義務
    之事。經甲○○報警查獲上情，並於八十七年九月四日下午，在臺北市○○街三
    十九巷五十弄七十一號二樓丙○○住處，搜索扣得另一借款人幹建成汽車駕駛執
    照正本、國民身分證影本、戶口名簿影本、借款聲明書及幹建成簽發之面額四萬
    元本票各一張，又於同年九月六日在孔廣盛身上查扣胡依芳所有之前開空白支票
    一張。
二、案經臺北市政府警察局中正第一分局移送臺灣臺北地方法院檢察署檢察官偵查起
    訴。
    理  由
一、訊據上訴人即被告丙○○坦承自八十六年二月間起，在報紙刊登小額借支之廣告
    ，及以（○二）00000000號電話為對外聯絡工具，於臺北市○○街四○
    一號二樓經營俗稱地下錢莊之高利貸業務，並於同年四月間，在臺北市松山機場
    出借甲○○四十萬元，約定利息每十天三萬二千元（月息二十四分），甲○○並
    提供在職證明、身分證影本，及另簽發面額四十萬元本票、借款聲明書以供擔保
    ；復於八十七年三月間，再僱用乙○○，由乙○○出面向甲○○陸續收取利息多
    次等情；被告乙○○亦坦承代被告丙○○向甲○○收取利息等情，核與被害人甲○○指訴情節相符。雖被告二人否認有常業重利之犯行，被告丙○○辯稱：當時
    係任介壽國中幹事，有正當職業，自非常業犯，且雖與甲○○約定高額利息，事
    後並未完全收到，甲○○亦無陷於急迫之情事等語。被告乙○○辯稱：僅係代丙○○收取幾次利息，並無以之為常業，且當時另有正當職業。另甲○○亦無輕率
    、急迫或無經驗，自不構成常業重利罪等語。
二、惟查：被告丙○○出借被害人甲○○六十萬元，約定利息每十天三萬二千元，已
    高達月息二十四分，被告及乙○○並先後多次向甲○○收取約定之高利，縱被害
    人無力繼續支付本息，被告二人亦已有重利之行為。再甲○○於警訊中指稱：因
    投資房地產、股票失利，始向被告丙○○借款。按社會常有因投資股票、房地產
    失利，致傾家蕩產，挺而走險。以甲○○向被告丙○○借款四十萬元，竟願支付
    每十天三萬二千元之高額利息，復須提供在職證明、身分證等影本及簽發面額四
    十萬元本票、借款聲明書以供作擔保等苛刻條件，顯見甲○○已陷於急迫之境。
    被告二人辯稱：甲○○未有急迫之事，委無可採。雖甲○○於原審八十八年七月
    七日訊問：借錢之時有無預計如何還錢，有否深思熟慮要借這麼高利息﹖答稱：
    有的；又問借錢是否投資用﹖亦答：是的；再問：利息這麼高為何要借﹖答以：
    之前投資虧損，借錢來一方面償還，一方面投資，我認為有能力償還才借。（見
    原審卷第九十五頁）惟甲○○於偵查中已與被告丙○○達成民事和解（見偵查卷
    九二、三頁和解書），且甲○○於八十八年七月七日訊問時明確供稱：警訊中所
    言實在，及不想事情擴大等語（見原審卷第九十四頁背面）。況倘甲○○自承向
    被告丙○○借款之初，已無能力清償，亦有自陷詐欺之虞。顯見甲○○於原審所
    稱，係因與被告丙○○和解後，為息事寧人，而有淡化事態之語，自不足為甲○○並無急迫之依據。再證人幹建成於警訊陳稱：於八十六年二月間閱報以刊登之
    電話向被告丙○○借款，約定之利息高達月息六十分，需提供身分證及戶口名簿
    等影本，並簽發本票、借款聲明書，及以駕駛執照正本供作質押；核與甲○○於
    同年四月間，依報紙刊登之廣告電話向丙○○借款，約定利息月息二十四分，亦
    需提供在職證明、國民身分證影本及簽發本票、聲明書供作擔保之借款情節相似
    ，足證被告丙○○刊登小額借支廣告，前後至少長達二月，並設有專線電話，所
    訂借款利息均屬高利，收入不少，被告丙○○顯有賴以為業之意，並為主要收入
    來源之一。而被告丙○○於警訊中供稱由乙○○陪同；或乙○○單獨出面向甲○○收取利息，共支付乙○○三萬元（見偵查卷第六頁）。按刑法上常業罪，只須
    有賴某種犯罪為業之意思，而有事實之表現為已足，不以藉該犯罪為唯一生存者
    為必要，縱令其尚有其他職業及收入，仍無礙成立常業罪。被告丙○○既有以本
    件重利為業之意，並為主要收入之一；被告丙○○於案發時雖有正當職業，亦無
    解於常業重利罪行。另被告乙○○與被告丙○○基於犯意聯絡，並為收取高利之
    構成要件行為，自應與被告丙○○論以共同正犯。事證明確，被告二人犯行均堪
    以認定。
三、核被告丙○○、乙○○所為，均係犯刑法第三百四十五條之常業重利罪。被告二
    人間，有犯意聯絡及行為分擔，均應論以共同正犯。原審論處被告二人罪刑，固
    非無見。惟被告丙○○、乙○○出借幹建成款項部分並未構成重利罪，原審一併
論罪，尚有未洽。又被告等行為後，刑法第四十一條已於九十年一月十日修正公
    布，原審未及比較適用，亦有未洽。被告二人上訴，否認有常業重利罪行，固無
    可取。然原判決此部分既有可議，自應由本院將原判決關於被告二人常業重利部
    分撤銷改判。爰審酌被告二人以重利剝削他人，情節非輕，同時參酌被告二人之
    品行、智識程度、犯罪之動機、目的、手段、所生之危害及犯罪後之態度等一切
    情狀，分別量處如主文第二項所示之刑。又被告行為後，刑法第四十一條已於九
    十年一月十日修正公布，該條第一項規定：「犯最重本刑為五年以下有期徒刑以
    下之刑之罪，而受六個月以下有期徒刑或拘役之宣告，因身體、教育、職業、家
    庭之關係或其他正當事由，執行顯有困難者，得以一元以上三元以下折算一日，
    易科罰金。但確因不執行所宣告之刑，難收矯正之效，或難以維持法秩序者，不
    在此限。」比較新舊法結果，以修正後有利於被告，依刑法第二條第一項前段規
    定，自應適用修正後之規定，諭知被告等易科罰金之折算標準。
四、公訴意旨另以：被告丙○○、乙○○另於八十六年二月間，在臺北市○○街與昆
    明街口之琴宮西餐廳，貸與需款孔急閱報向其借款之幹建成一萬元，約定利息每
    天二百元，每十天繳一次利息，即月息高達六十分，幹建成尚須提供國民身分證
    及戶口名簿等影本，並簽發面額四萬元本票乙張、借款聲明書、駕駛執照作質押
    ，因認被告此部分亦涉刑法第三百四十五條之常業重利罪嫌。按刑法重利罪，須
    行為人「取得與原本顯不相當重利」之結果，始得成立。所謂「取得與原本顯不
    相當之重利」，係指行為人已由借貸人一方獲得該顯不相當之重利者而言，核屬
    結果犯。查幹建成迄未償還向被告丙○○所借之本息，業據幹建成於原審中供明
    在卷（見原審卷第四十九頁）。則被告丙○○、乙○○既尚未取得該顯不相當之
    重利，自與重利罪之構成要件不合。惟公訴人認此部分與上開有罪部分屬實質一
    罪關係，故不另為無罪之諭知。
五、被告丙○○辯護人另稱：本件被告丙○○另犯之強制罪，與所犯常業重利罪有牽
    連犯裁判上一罪關係。則常業重利部分既經最高法院發回更審，強制罪部分自應
    一併審理。惟被告丙○○強制罪部分，係於八十七年七月間，因甲○○無力繼續
    支付利息，始另行起意以脅迫手段迫債，與重利罪並無方法結果裁判上一罪關係
    ，被告丙○○強制罪部分顯已判決確定，本院本審自無從一併審理，併此敘明。
據上論斷，應依刑事訴訟法第三百六十九條第一項前段、第三百六十四條、第二百九
十九條第一項前段，刑法第二十八條、第三百四十五條、第四十一條第一項前段，第
二條第一項前段，罰金罰鍰提高標準條例第一條前段、第二條，判決如主文。
本案經檢察官陳明光到庭執行職務。
中     華     民      國    九 十 一    年      五      月      九      日
                             臺灣高等法院刑事第十四庭
                                 審判長法  官  陳  祐  輔
                                       法  官  洪  昌  宏
                                       法  官  陳  國  文
右正本證明與原本無異。
如不服本判決應於收受送達後十日內向本院提出上訴書狀，其未敘述上訴之理由者並
得於提起上訴後十日內向本院補提理由書（均須按他造當事人之人數附繕本）。
                                       書記官  蔡  棟  樑
中     華     民      國    九 十 一    年      五      月      九      日
附錄：本案論罪科刑法條全文
刑法第三百四十五條：
以犯前條之罪為常業者，處五年以下有期徒刑，得併科三千元以下罰金。
刑法第三百四十四條：
乘他人急迫、輕率或無經驗，貸以金錢或其他物品，而取得與原本顯不相當之重利者
，處一年以下有期徒刑、拘役或科或併科一千元以下罰金。
